ACORDAO-COMPLETO-2589980

ACÓRDÃO 3832/2023 ATA 14/2023 - PRIMEIRA CÂMARA

VISTOS, relatados e discutidos estes autos em que se apreciam, nesta fase processual, embargos de declaração opostos pelo Senado Federal ao Acórdão 2809/2023-TCU-Primeira Câmara, que conheceu e negou provimento ao pedido de reexame interposto contra o subitem 9.3.4 do Acórdão 3291/2022-TCU-Primeira Câmara, o qual determinou a supressão dos índices de reajuste aplicados à vantagem de "quintos/décimos" com base na Lei 13.302/2016,
ACORDAM os Ministros do Tribunal de Contas da União, reunidos em sessão da Primeira Câmara, ante as razões expostas pelo Relator, em:
9.1. com fundamento no art. 34 da Lei 8.443/1992 c/c o art. 287 do RITCU, não conhecer dos embargos de declaração opostos pelo Senado Federal; e
9.2. dar ciência do inteiro teor desta deliberação ao recorrente e ao interessado.

Embargos de declaração opostos ao acórdão da 1ª Câmara que considerou ilegal ato de aposentadoria emitido no âmbito do Senado Federal.

Primeira Câmara

Senado Federal.

3. Interessados/Responsáveis:
3.1. Interessados: Auditoria do Senado Federal; Monica Alves de Levy Machado (XXX.475.001-XX).

13.1. Ministros presentes: Walton Alencar Rodrigues (Presidente), Benjamin Zymler (Relator) e Jhonatan de Jesus.
13.2. Ministro-Substituto presente: Weder de Oliveira.

BENJAMIN ZYMLER

Embargos de declaração opostos pelo Senado Federal ao Acórdão 2809/2023-TCU-Primeira Câmara, que conheceu e negou provimento ao pedido de reexame interposto contra o subitem 9.3.4 do Acórdão 3291/2022-TCU-Primeira Câmara, por meio do qual se determinou a supressão dos índices de reajuste aplicados à vantagem de "quintos/décimos" com base na Lei 13.302/2016.
2.	O embargante, reiterando e repetindo os fundamentos deduzidos no pedido de reexame anteriormente interposto, sustenta a ocorrência de omissão, contradição e obscuridade na decisão embargada, uma vez que não teriam sido respondidas as seguintes indagações:
"a) são legais os reajustes da Lei nº 13.302/2016 (bem como o das Leis nº s 12.779/2012 e 11.170/2005) aplicados sobre a VPNI (quintos/décimos) de servidores ativos e aposentados, uma vez que expressos na/s referida/s lei/s e concedidos em sintonia com a jurisprudência até vigente no TCU até 23/10/2020?;
b) se o Acórdão 11833/2020-TCU-Primeira Câmara, de 23/10/2020, é considerado o marco inaugural da mudança de interpretação do TCU, por que reajustes anteriores a ele deveriam ser transformados em parcela compensatória?;
c) se o Acórdão 3291/2022-TCU-Primeira Câmara enxergava ilegalidade de reajuste sobre a VPNI tão somente em razão da Lei nº 13.302/2016, por que o atual Acórdão 2809/2023-TCU-Primeira Câmara, ao reformar a decisão, amplia o leque de ilegalidade também para a Lei nº 12.779/2012, entendimento não expresso no Acórdão 2718/2022-TCU-Plenário?"
3.	Ao final, requer-se o conhecimento e acolhimento dos embargos de declaração, atribuindo-lhes excepcionais efeitos infringentes, "de modo a se validar os reajustes glosados, por se tratar de leis de revisão geral de remuneração no âmbito do Senado Federal ou pelo menos para se determinar prospectividade total à impugnada determinação de elisão ou de transformação em parcela compensatória dos reajustes em questão, ou para que a determinação ora impugnada seja aplicada apenas a partir e nos termos do Acórdão 2718/2022-TCU-Plenário, aguardando-se o seu trânsito em julgado e, em qualquer caso, reconhecendo-se a necessidade de suprir as omissões e contradições apontadas, evidenciando-se a data a ser considerada para aplicação Enunciado nº 106 da Súmula da Jurisprudência do TCU, caso venha a ser necessário".
	É o Relatório.

Edvaldo Fernandes da Silva (19233/OAB-DF), representando Senado Federal.

Procurador Rodrigo Medeiros de Lima.

EMBARGOS DE DECLARAÇÃO. PEDIDO DE REEXAME. APOSENTADORIA. REAJUSTAMENTO IRREGULAR DOS "QUINTOS". ILEGALIDADE DO ATO. NECESSIDADE DE APONTAR, DE FORMA ARGUMENTATIVA, O VÍCIO SUPOSTAMENTE EXISTENTE NA DECISÃO EMBARGADA. OS EMBARGOS DE DECLARAÇÃO NÃO SE PRESTAM À REDISCUSSÃO DE MATÉRIAS E QUESTÕES JÁ DECIDIDAS. NÃO CONHECIMENTO DO RECURSO.

APOSENTADORIA (APOS)

Unidade de Auditoria Especializada em Pessoal (AudPessoal).

Dispõe o caput do artigo 34 da Lei 8.443/1992 que "cabem embargos de declaração para corrigir obscuridade, omissão ou contradição da decisão recorrida".
2.	No mesmo sentido, o artigo 287 do RITCU estabelece que "cabem embargos de declaração quando houver obscuridade, omissão ou contradição em acórdão do Tribunal".
3.	Daniel Amorim Assumpção Neves, ao analisar os vícios que legitimam o ingresso dos embargos declaratórios no âmbito do processo civil, ensina que:
"A omissão refere-se à ausência de apreciação de questões relevantes sobre as quais o órgão jurisdicional deveria ter se manifestado, inclusive as matérias que deva conhecer de ofício. Ao órgão jurisdicional é exigida a apreciação tanto dos pedidos como dos fundamentos de ambas as partes a respeito desses pedidos. Sempre que se mostre necessário, devem ser enfrentados os pedidos e os fundamentos jurídicos do pedido e da defesa, sendo que essa necessidade será verificada no caso concreto, em especial na hipótese de cumulação de pedidos, de causas de pedir e de fundamentos de defesa.
[...]
A obscuridade, que pode ser verificada tanto na fundamentação quanto no dispositivo, decorre da falta de clareza e precisão da decisão, suficiente a não permitir a certeza jurídica das questões resolvidas.
[...]
O terceiro vício que legitima a interposição dos embargos de declaração é a contradição, verificada sempre que existirem proposições inconciliáveis entre si, de forma que a afirmação de uma logicamente significará a negação da outra. Essas contradições podem ocorrer na fundamentação, na solução das questões de fato e/ou de direito, bem como no dispositivo, não sendo excluída a contradição entre a fundamentação e o dispositivo, considerando-se que o dispositivo deve ser a conclusão lógica do raciocínio desenvolvido durante a fundamentação. O mesmo poderá ocorrer entre a ementa e o corpo do acórdão e o resultado do julgamento proclamado pelo presidente da sessão e constante da tira ou minuta, e o acórdão lavrado"  (in Manual de Direito Processual Civil, 3ª Ed., Editora Método, p. 718-719 - grifos acrescidos) .
4.	Na espécie, consoante se extrai do relatório, o recorrente, reproduzindo, em parte, nos presentes embargos de declaração a peça interposta à guisa de pedido de reexame, sustenta que a decisão embargada incorreu em omissão, contradição e obscuridade.
5.	Em primeiro lugar, cumpre registrar que a omissão passível de correção por meio dos embargos de declaração é aquela que se refere à ausência de apreciação de questões relevantes suscitadas nas razões recursais e sobre as quais o órgão jurisdicional deveria ter se manifestado e assim não o fez, inclusive as matérias que deveria conhecer de ofício. A contradição, por sua vez, como visto, se refere à existência de proposições inconciliáveis entre si no corpo da decisão embargada. Já a obscuridade diz respeito à falta de clareza na decisão.
6.	Outrossim, para que o recurso de embargos de declaração seja passível de conhecimento e exame, faz-se necessário que nas razões recursais apresentadas o recorrente apresente argumentos relacionados ao vício existente na decisão recorrida. É dizer, o recorrente tem o dever de indicar, de forma argumentativa, o erro, a obscuridade, a contradição ou a omissão supostamente existente no acórdão impugnado, o que não ocorreu no caso concreto, já que o embargante simplesmente resolveu reproduzir, em forma de questionamentos, os argumentos deduzidos no pedido de reexame, afirmando, sem demonstrar, a ocorrência da omissão, da contradição e da obscuridade alegada.
7.	Por fim, os embargos de declaração não são o recurso adequado para a pura e simples rediscussão de matérias e questões já decididas nos autos.
	Ante o exposto, VOTO por que seja adotada a deliberação que ora submeto à apreciação deste Colegiado.
TCU, Sala das Sessões, em 16 de maio de 2023.
BENJAMIN ZYMLER 
Relator